臺灣臺北地方法院民事判決
111年度訴字第1559號
原      告  黃素月  
訴訟代理人
兼送達代收  徐辜奇樂
人              
被      告  陳素瑩  
訴訟代理人  李彥麟律師
上列當事人間返還不當得利事件，本院於民國111年8月2日言詞
辯論終結，判決如下：
    主  文
原告之訴及假執行之聲請均駁回。
訴訟費用由原告負擔。
    事實及理由
一、原告起訴主張：
  ㈠緣訴外人張介堂（下以姓名稱之，已於民國95年8月4日歿）
    於85年8月5日借用原告名義，向台中市第十一信用合作社(
    下稱台中十一信合社)辦理購屋貸款新台幣(下同)172萬元（
    下稱系爭貸款），並由張介堂出任連帶保證人，之後台中十
    一信合社因合併、債權讓與而由合作金庫資產管理股份有限
    公司（下稱合庫資產公司）取得前揭貸款債權，前經合庫資
    產公司向原告追償，原告為此於111年1月26日一次清償200
    萬元，合庫資產公司因此免除其餘之請求。
　㈡系爭貸款所提供擔保之不動產（下稱系爭不動產）係由張介
    堂出資購買，並洽得原告同意借名於85年7月30日登記為所
    有人。因張介堂有資金需求，乃由原告出名向台中十一信合
    社簽立借據，由張介堂出任連帶保證人，借得172萬元，所
    取得抵押借款資金全由張介堂支用，原告分文未取得。由於
    原告僅係借名登記人，張介堂嗣於86年3月20日將系爭不動
    產移轉登記予被告，移轉當時原告曾要求變更債務人為被告
    名義，但張介堂及被告均稱該抵押債務會由被告承擔及按期
    繳付，為免繁雜變更手續央求原告繼續出名擔任借款人，詎
    被告竟未繳清貸款，以致20餘年後禍延原告，致遭合庫資產
    公司追償。另被告確曾繳付部分貸款，方使原借款本金自17
    2萬元減至129萬1,646元，可見被告確有承擔前開貸款債務
    之真意與部分清償之行為，被告為系爭貸款債務之真正債務
    人毋庸置疑。被告既為系爭貸款債務之真正債務人，自應負
    清償之最終責任，然合庫資產公司向原告追索之際，原告多
    次請求被告出面處理，均不獲置理，原告因此代被告清償20
    0萬元，被告顯有不當得利。為此，原告爰依民法第179條規
    定提起本訴，請求被告返還等語。
  ㈢並聲明：⒈被告應給付原告200萬元，並自111年1月27日起至
    清償日止，按週年利率5%計算之利息。⒉願供擔保，請准
　　宣告假執行。
二、被告則以：
　㈠被告與原告之間從未有任何承擔系爭貸款債務或代為清償之
    約定，被告亦未曾清償系爭貸款債務，更非系爭貸款債務之
    真正債務人，被告對於張介堂究與原告如何約定，亦不知情
    ，更對被告無拘束力。而觀諸鈞院103年度司促字第1761號
    支付命令內容，係記載「債務人（即本件原告及張介堂）應
    向債權人（即合庫資產公司）連帶清償129萬1,646元，及自
    94年2月25日起至清償日止，按年息5%計算之利息，暨自94
    年3月26日起至清償日止，....之違約金」乙情，可見原告
    與張介堂於94年2月25日前均有依約攤還本息。系爭不動產
    係於86年3月20日移轉登記予被告，倘若被告與原告間有承
    擔系爭貸款債務或代為清償之約定，原告或張介堂應早已於
    86年間要求被告向銀行繳納系爭貸款之本息，豈有可能仍由
    原告或張介堂繼續自行繳納系爭貸款之本息至94年2月25日
    之理。
　㈡依原告提出之債權憑證及支付命令可知，原告及張介堂應係
    自94年2月25日開始未依約繳納系爭貸款之本息，嗣經合庫
    資產公司於103年間向鈞院聲請對原告及張介堂核發支付命
    令，之後並於106年間持以對原告強制執行，因全未受償，
    鈞院乃發債權憑證予合庫資產公司收執。由上可知，原告及
    張介堂於94年2月25日開始未依約繳納系爭貸款本息時起，
    至106年10月31日鈞院核發債權憑證予債權人為止，歷經長
    達12年8個月期間，原告於該期間內，應屢有收到債權人之
    催告、鈞院支付命令及強制執行之相關文書，原告卻全然未
    曾告知被告。倘被告與原告間有承擔系爭貸款債務或代為清
    償之約定，原告豈可能任由系爭支付命令確定而未提出異議
    ，又豈可能在長達12年8個月期間，從未請求被告清償系爭
    貸款，因此可知原告自知自己為系爭貸款之債務人，為免遭
    強制執行，才與債權人協議清償，但於清償後心有不甘，始
    對被告藉故興訟，是其主張，顯非事實，在法律上應無理由
    等語，資為抗辯。
　㈢並聲明：⒈原告之訴及假執行之聲請均駁回。⒉願供擔保，請
    准宣告免為假執行。
三、本院之判斷：
　　原告主張張介堂向原告借名購買系爭不動產，並向台中十一
    信合社辦理購屋貸款172萬元，張介堂擔任連帶保證人，原
    告就系爭貸款金額分文未取，嗣張介堂將系爭不動產移轉登
    記予被告，但並未變更債務人為被告名義，詎被告竟未繳清
    貸款，以致原告遭合庫資產公司追償，爰依民法第179條規
    定，請求被告給付原告代被告清償之200萬元不當得利等情
    ，惟被告否認，並以上開情詞置辯，則本件所應審究者厥為
    ：㈠兩造是否有約定由被告承擔系爭貸款債務？㈡原告主張被
    告應給付原告代被告清償之200萬元不當得利，是否有理由
    ？茲分項析述如後：
  ㈠兩造是否有約定由被告承擔系爭貸款債務？
　⒈按當事人主張有利於己之事實者，就其事實有舉證之責任，
    民事訴訟法第277條定有明文。又按債務承擔僅變更債務人
    ，而債務仍屬同一（最高法院68年台上字第3407號判決意旨
    參照）。債務承擔，有免責的債務承擔及併存的債務承擔之
    別，前者於契約生效後原債務人脫離債務關係，後者為第三
    人加入債務關係與原債務人併負同一之債務，而原債務人並
    未脫離債務關係（最高法院49年台上字第2090號判決意旨參
    照），又第三人得與債權人或債務人訂立契約，承擔債務人
    之債務，茍係與債權人訂立承擔債務契約者，其債務於契約
    成立時，即移轉於該第三人；茍係與債務人訂立契約承擔債
    務者，則須經債權人承認，對於債權人始生效力，此觀民法
    第300條、第301條之規定即明。故當事人主張第三人已為債
    務承擔者，自應就此有利於己之事實負舉證責任。
　⒉原告既主張張介堂將系爭不動產移轉登記予被告時，原告（
    由張介堂代理）、張介堂與被告已達成由被告承擔系爭貸款
    債務之約定，否則被告何以願意自86年間起向台中十一信合
    社繳交系爭不動產之抵押借款至91年或94年間之情一節，為
    被告否認，辯稱：被告與原告間從未有任何承擔系爭貸款債
    務，更非系爭貸款債務之債務人等語。經查，原告主張被告
    繼受抵押系爭不動產之所有權，亦應繼受該抵押債務，當時
    雖無債務承擔之書面契約，但原告有將其合作金庫銀行美村
    分行帳戶存摺封面給予被告，被告也有向台中十一信繳交分
    期抵押債務，即屬默示同意承擔債務之意思表示一情，但為
    被告否認。本院雖分別函詢合作金庫商業銀行（下稱合作金
    庫）及合庫資產公司有關原告與台中十一信合社之借款債務
    ，於85年8月5日起至94年間分期清償抵押債務之交易往來帳
    目資料，以明系爭貸款債務於前揭期間係由何人清償，嗣經
    合作金庫美村分行函覆本院稱「償還借款之交易往來帳目
    資料已超過法定保存年限無從提供。借款人黃素月之債務
    本行業於94年出售不良資產予合庫資產公司」（見本院卷第
    83頁），合庫資產公司亦函覆本院稱「經查詢本案原為台中
    十一信合社之借款，因於90年間由合作金庫概括承受，嗣後
    於94年間讓售於本公司，惟讓售資料中無該帳目交易資料」
    一情（見本院卷第85頁），被告亦否認曾收受原告提供之貸
    款帳戶資料，故無證據足資證明原告所稱被告曾繳付系爭貸
    款之部分債務。況且自他人受讓不動產，並不當然承擔他人
    之貸款(借款)債務，尚不能依此推論兩造間已達成由被告承
    擔系爭貸款債務之情，應堪認定。
　⒊又原告雖稱其向合庫資產公司申請債務協商時，亦有闡明係
    為被告之利益而為清償一節，並提出債務協商申請書附卷為
    憑（見本院卷第97頁），被告爭執前揭申請書之形式真正；
    惟查，原告並未舉證前揭申請書之形式真正，且縱使前揭申
    請書形式上真正為真實，然遍觀其內容，並無原告所謂其係
    為被告之利益而清償之字句，難認該債務協商或原告償還系
    爭貸款債務，係為被告之利益所為。況被告亦否認曾向原告
    或張介堂承諾會按期繳付系爭貸款債務一情，此外，原告亦
    未另舉證以實其說，故原告主張兩造已有約定由被告承擔系
    爭貸款債務云云，洵無可取。
　㈡原告主張被告應給付原告代被告清償之200萬元不當得利，是
    否有理由？　　　　
　　原告無法證明兩造已約明由被告承擔系爭貸款債務，也無法
    證明被告曾繳付系爭貸款之部分債務，業如前所述。故原告
    主張被告應給付原告代被告清償之200萬元不當得利，即屬
    無據，不應准許。
四、綜上所述，原告依民法第179條規定，請求被告應給付原告2
    00萬元，並自111年1月27日起至清償日止，按週年利率5%計
    算之利息，為無理由，應予駁回。又原告之訴既經駁回，其
    假執行之聲請即失所附麗，應併予駁回之。 
五、本件事證已臻明確，兩造其餘攻擊或防禦方法及所用之證據
    ，經認均不足以影響本判決之結果，爰不逐一論列，附此敘
    明。
六、訴訟費用負擔之依據：民事訴訟法第78條。 　
中　　華　　民　　國　　111 　年　　8 　　月　　19　　日
                  民事第四庭    法　官　陳靜茹
以上正本係照原本作成。
如對本判決上訴，須於判決送達後20日內向本院提出上訴狀。如
委任律師提起上訴者，應一併繳納上訴審裁判費。
中　　華　　民　　國　　111 　年　　8 　　月　　19　　日
                                書記官　蔡汶芯